【裁判字號】    98,訴,1398
【裁判日期】    980916
【裁判案由】    返還消費借貸款等
【裁判全文】
臺灣板橋地方法院民事判決              98年度訴字第1398號
原      告  永豐商業銀行股份有限公司
法定代理人  戊○○
訴訟代理人  甲○○
            乙○○
被      告  陞馥企業有限公司
法定代理人  丙  ○
訴訟代理人  林宗竭律師
複代 理 人  丁○○
上列當事人間請求返還消費借貸款等事件，經本院於民國98年9
月2 日言詞辯論終結，判決如下：
    主  文
被告應給付原告新臺幣壹佰壹拾貳萬元，及自民國九十八年六月
五日起至清償日止，按年息百分之六計算之利息。
原告其餘之訴駁回。
訴訟費用由被告負擔五分之二，餘由原告負擔。
本判決第一項於原告以新臺幣肆拾萬元為被告供擔保後，得假執
行；但被告如以新臺幣壹佰壹拾貳萬元為原告預供擔保，或將請
求標的物提存，得免為假執行。
原告其餘假執行之聲請駁回。
    事實及理由
一、原告起訴主張：
  (一)緣原告執有被告所簽發如附表編號一所示支票1 紙，經於附
    表所示提示日向付款人為提示，竟遭以「存款不足」理由退
    票，且迭經催索俱未獲償。該紙支票乃係訴外人富淩國際股
    份有限公司（下稱富淩公司）前為向原告借款，所背書轉讓
    交付原告收執者，以為借款之清償來源，被告既為該紙支票
    之發票人，自應依據票據法之規定，負給付票款之責任。
  (二)原告另復執有被告所簽發如附表編號二所示支票1 紙，且經
    於附表所示提示日向付款人為提示，亦遭以「存款不足」理
    由退票，並迭經催索俱未獲償。該紙支票亦係訴外人富淩公
    司為向原告借款，所背書轉讓交付者，以為借款之清償來源
    。雖該紙支票業經被告於發票時，為禁止背書轉讓之記載，
    然其效力不過是原告就該紙支票已不得再依票據轉讓方式為
    轉讓而已（即原告不得就該紙支票主張票據法上之權利），
    惟該紙支票仍不失為民法上金錢債權之性質，自仍得依民法
    規定之一般債權讓與方式而轉讓之。茲訴外人富淩公司既出
    具該紙支票向原告借款，並與原告簽立「副擔保票據明細表
    」，且該明細表復載有「本行所列票據，係由借款人同意提
    供貴行，作為償還本借戶對貴行所負一切債務之用，可任由
    貴行處分，絕無異議」等語，足見訴外人富淩公司確有轉讓
    該紙支票所表彰之金錢債權予原告之意，原告自已因一般債
    權讓與方式而受讓取得該權利。職此，爰本於債權讓與之法
    律關係，請求被告給付，並以起訴狀繕本之送達為上揭債權
    讓與之通知。
  (三)爰分別本於票據法律關係、債權讓與法律關係，提起本件訴
    訟，並聲明求為判決：(1)被告應給付原告新臺幣（下同）1,
    120,000 元，及自98年6 月5 日起至清償日止，按年息6 ％
    計算之利息。(2)被告應給付原告1,846,603 元，及自起訴狀
    繕本送達翌日起至清償日止，按年息5 ％計算之利息。(3)願
    供擔保請准宣告假執行。
二、被告則以下列情詞，資為抗辯，並聲明求為判決：原告之訴
    及假執行之聲請均駁回，如受不利判決，願供擔保請准宣告
    免為假執行。
  (一)關於附表編號一所示支票確實係被告所簽發，此部分原告之
    請求，被告無意見。但附表編號二所示支票雖亦係被告所簽
    發，惟該紙支票乃係訴外人富淩公司向被告借票，雙方當時
    並無任何原因關係存在，原告所提出訴外人富淩公司所開立
    之統一發票備註欄固有「均象精密中科廠照明工程款」之記
    載，然該記載之內容不實，被告並無承包是項工程，自亦無
    需給付工程款予訴外人富淩公司之問題。因此，被告既已於
    該紙支票正面記載禁止背書轉讓，原告自無從有效取得該紙
    支票之票據債權。至原告雖於本件訴訟中乃係主張基於債權
    讓與之法律關係為請求，然依據民法第299 條第1 項規定，
    被告本得以受通知時，所有得對抗讓與人即訴外人富淩公司
    之事由，對抗為受讓人之原告，則該紙支票既係訴外人富淩
    公司向被告所借票，斯時雙方彼此間並無任何原因關係存在
    ，已如前述，被告就該紙支票自得對訴外人富淩公司拒絕為
    任何給付，並得以之對抗受讓之原告。
  (二)退步言，縱認被告與訴外人富淩公司間存有債權關係，並經
    訴外人富淩公司合法將該債權讓與原告，惟訴外人富淩公司
    既尚積欠被告支票票款合計1,850,000 元債權，則被告以之
    與本件系爭1,846,603 元債務抵銷後，原告仍無從請求給付
    系爭1,846,603 元，至為灼然。
三、原告前揭主張執有被告所簽發如附表編號一所示支票1 紙，
    經於附表所示提示日為付款之提示，竟遭以「存款不足」理
    由退票，且迭經催索俱未獲償之事實，業經提出與所述相符
    之支票暨退票理由單各1 紙為證（見本院卷第7 頁），且為
    被告所不爭執（見本院卷第18頁反面），堪信為真。按在票
    據上簽名者，依票上所載文義負責。發票人應照支票文義擔
    保支票之支付。又執票人向支票債務人行使追索權時，得請
    求自為付款提示日起之利息，如無約定利率者，依年利六釐
    計算，票據法第5 條第1 項、第126 條、第133 條分別定有
    明文可參。從而，原告依據票據法律關係，請求被告給付1,
    120,000 元，及自提示日即98年6 月5 日起至清償日止，按
    年息6 ％計算之利息，即屬於法有據，為有理由，應予准許
    。
四、原告復主張執有被告所簽發如附表編號二所示支票1 紙，經
    於附表所示提示日為付款之提示，亦遭以「存款不足」理由
    退票，迭經催索迄未獲清償之事實，固亦據提出與所述相符
    之支票暨退票理由單各1 紙為憑（見本院卷第8 頁），而被
    告對於上開支票係為被告所簽發，且迄未予以清償乙節並不
    爭執，惟仍以前揭情詞置辯。經查：
  (一)按記名支票，經發票人為禁止轉讓之記載者，依票據法第14
    4 條準用同法第30條第2 項規定，該支票即不得再依票據讓
    與之方式為轉讓，違反此項禁止之規定者，其轉讓行為不生
    票據法上之效力；惟此種支票仍不失為民法上金錢債權之性
    質，故得依民法規定一般債權讓與方式而轉讓之，但僅能生
    民法上通常債權讓與之效力，其受讓人所取得者為民法上之
    金錢債權，而非票據上之權利，自不得依票據法之規定對於
    為禁止轉讓之發票人行使票據上之權利（最高法院87年度台
    簡上字第30號裁判意旨參照）。原告所執有如附表編號二所
    示支票，業經被告於發票時，在該支票正面為禁止背書轉讓
    之記載等情，有該紙支票影本在卷可稽，且為兩造所不爭執
    ，則依上揭說明，原告因訴外人富淩公司向原告借款，而經
    訴外人富淩公司背書轉讓取得上揭支票，固不得向被告主張
    票據上之權利，惟仍發生民法上通常債權讓與之效力。易言
    之，原告應已取得該民法上之金錢債權，是原告主張基於債
    權讓與之法律關係，得向被告請求給付等語，即非無據。
  (二)次按債務人於受通知時，所得對抗讓與人之事由，皆得以之
    對抗受讓人，民法第299 條第1 項亦定有明文可參。而本件
    原告因訴外人富淩公司向渠借款，雖經訴外人富淩公司以背
    書方式轉讓上揭支票，惟僅發生民法上通常債權讓與之效力
    乙節，業如前述，則依上開規定，被告自得以所得對抗讓與
    人即訴外人富淩公司之事由，對抗為受讓人之原告。次按當
    事人對於他造主張之事實，於言詞辯論時不爭執者，視同自
    認，民事訴訟法第280 條第1 項前段定有明文。又當事人主
    張之事實，經他造於言詞辯論時自認者，無庸舉證，亦為同
    法第279 條第1 項所明定。被告抗辯上揭支票實係訴外人富
    淩公司向被告所借票，且當時雙方間並無任何原因關係存在
    ，被告得拒絕給付之事實，業經原告於本院審理時當庭表示
    為不爭執（見本院卷第27頁反面），依上說明，即應視同自
    認，是被告上揭所為抗辯，自堪信為真實。依此，被告自得
    以此所得對抗讓與人即訴外人富淩公司之事由，對抗為受讓
    人之原告，而拒絕上開金錢債權1,846,603 元之給付。
  (三)被告所為原因關係不存在之先位抗辯既有理由，已如前述，
    則被告所為抵銷之備位抗辯部分，即無庸再予審酌，併此敘
    明。
  (四)承上，原告主張基於債權讓與關係，被告應給付原告1,846,
    603 元等語，固屬有據，惟被告抗辯與訴外人富淩公司間就
    該紙支票並無任何原因關係存在，得拒絕給付該筆款項予訴
    外人富淩公司等語，亦非無由，且依法並得以之對抗為受讓
    人之原告。從而，原告主張依據債權讓與法律關係，被告應
    給付原告1,846,603 元，及自起訴狀繕本送達翌日起至清償
    日止，按年息5 ％計算之利息，即難認係屬有據，自不應准
    許。
五、綜前所述，原告主張依據票據法律關係，被告應給付1,120,
    000 元，及自提示日即98年6 月5 日起至清償日止，按年息
    6 ％計算之利息，固屬有據，應予准許。惟原告主張依據債
    權讓與之法律關係，被告並應給付原告1,846,603 元，及自
    起訴狀繕本送達翌日即98年7 月1 日（見本院卷第15頁）起
    至清償日止，按年息5 ％計算之利息，則為無理由，應予駁
    回。
六、兩造分別陳明願供擔保，聲請宣告假執行或免為假執行，經
    核原告勝訴部分，合於法律規定，爰分別酌定相當之擔保金
    額准許之；至原告其餘假執行之聲請，因該部分之訴業經駁
    回，其假執行之聲請亦失所附麗，應併予駁回。
七、結論：本件原告之訴為一部有理由，一部無理由，依民事訴
    訟法第79條、第390 條、第392條，判決如主文。
中    華    民    國    98    年    9     月    16    日
                  民事第一庭    法  官  黃若美
以上正本係照原本作成
如對本判決上訴，須於判決送達後20日內向本院提出上訴狀
中    華    民    國    98    年    9     月    16    日
                                書記官  江怡萱
附表（支票）：
┌──┬───┬───┬──────┬─────┬─────┬────┐
│編號│發票日│提示日│票面金額    │票據號碼  │  付款人  │  備註  │
├──┼───┼───┼──────┼─────┼─────┼────┤
│ 一 │980605│980605│1,120,000元 │AR0000000 │臺灣中小企│無記載『│
│    │      │      │            │          │業銀行營業│禁止背書│
│    │      │      │            │          │部        │轉讓』。│
├──┼───┼───┼──────┼─────┼─────┼────┤
│ 二 │980407│980407│1,846,603元 │AR0000000 │臺灣中小企│經記載『│
│    │      │      │            │          │業銀行營業│禁止背書│
│    │      │      │            │          │部        │轉讓』。│
└──┴───┴───┴──────┴─────┴─────┴────┘


司法院資訊處製作；財團法人民間司法改革基金會備份。
